ACORDAO-COMPLETO-2401398

ACÓRDÃO 6309/2020 ATA 17/2020 - PRIMEIRA CÂMARA

VISTOS, relatados e discutidos estes autos de tomada de contas especial instaurada pelo Ministério da Defesa (MD) , em razão da não aprovação da prestação de contas por impugnação parcial das despesas realizadas à conta do convênio 574/DEPCN/2013, Siconv 791087, que tinha  por objeto a pavimentação com drenagem e a construção de calçadas, meios-fios e sarjetas no município de Figueiredo/AM.
ACORDAM os ministros do Tribunal de Contas da União, reunidos em sessão da 1ª Câmara, ante as razões expostas pelo relator, em:
9.1. rejeitar as alegações de defesa apresentadas pelo Sr. Neilson da Cruz Cavalcante e pela empresa Conserge Construção e Serviços Gerais Ltda.;
9.2. julgar irregulares as contas do Sr. Neilson da Cruz Cavalcante, com fundamento no art. 16, III, "c", da Lei 8.443/1992, condenando-o, solidariamente com a empresa Conserge Construção e Serviços Gerais Ltda., ao pagamento das quantias abaixo especificadas, atualizadas monetariamente e acrescidas dos juros de mora, calculadas a partir das datas indicadas até a data do efetivo recolhimento, fixando-lhes o prazo de 15 (quinze) dias, a contar da notificação, para que comprovem, perante o Tribunal (art. 214, III, "a", do RI/TCU) , o recolhimento das referidas quantias aos cofres do Tesouro Nacional, na forma da legislação em vigor:
	Valor (R$) 
	Data

	107.117,63
	9/6/2016

	26.435,34
	22/6/2016

	32.450,71
	10/8/2016

	54.066,55
	28/10/2016

	34.441,88
	7/12/2016

9.3. aplicar ao Sr. Neilson da Cruz Cavalcante e à  empresa Conserge Construção e Serviços Gerais Ltda., individualmente, a multa prevista no art. 57 da Lei 8.443/1992, no valor de R$ 57.000,00 (cinquenta e sete mil reais) , fixando o prazo de 15 (quinze) dias, a contar da notificação, para que comprove, perante o Tribunal (art. 214, III, "a", do RI/TCU) , o recolhimento da dívida aos cofres do Tesouro Nacional, atualizada monetariamente desde a data do presente acórdão até a do efetivo recolhimento, se for paga após o vencimento, na forma da legislação em vigor;
9.4. autorizar, desde logo, nos termos do art. 28, II, da Lei 8.443/1992, a cobrança judicial da dívida, caso não atendidas as notificações;
9.5. encaminhar cópia desta deliberação à Procuradoria da República no Estado do Amazonas, em cumprimento ao disposto no § 3º do art. 16 da Lei 8.443/1992.

Tomada de contas especial em razão da não aprovação da prestação de contas, por impugnação parcial das despesas realizadas à conta de convênio, que teve por objeto a pavimentação com drenagem e a construção de calçadas, meios-fios e sarjetas em ruas.

Primeira Câmara

Município de Presidente Figueiredo/AM.

3. Responsáveis/ Interessado:
3.1. Responsáveis: Conserge Construção e Serviços Gerais Ltda. (84.513.290/0001-67); Neilson da Cruz Cavalcante (XXX.921.482-XX).
3.2. Interessado: Ministério da Defesa (MD).

13.1. Ministros presentes: Walton Alencar Rodrigues (Presidente), Benjamin Zymler, Bruno Dantas e Vital do Rêgo.
13.2. Ministros-Substitutos presentes: Augusto Sherman Cavalcanti e Weder de Oliveira (Relator).

ACORDAO-COMPLETO-2522453

Acórdão 1584/2022 - Primeira Câmara

ACORDAO-COMPLETO-2421730

Acórdão 9031/2020 - Primeira Câmara

ACORDAO-COMPLETO-2557556

Acórdão 7539/2022 - Primeira Câmara

WEDER DE OLIVEIRA

Tratam os autos de processo de tomada de contas especial instaurada pelo Ministério da Defesa (MD) , em desfavor do Sr. Neilson da Cruz Cavalcante, ex-prefeito do município de Presidente Figueiredo/AM (gestão 2013 a 2016) , em razão da não aprovação da prestação de contas, por impugnação parcial das despesas realizadas à conta do convênio 574/DEPCN/2013, Siconv 791087/2013, que teve por objeto a pavimentação com drenagem e a construção de calçadas, meios-fios e sarjetas em ruas do município[footnoteRef:2]. [2:  Peça 1, p. 47-52 e peça 2, p. 1-7.] 
1. O auditor da Secretaria de Controle Externo de Tomada de Contas Especial (Secex-TCE) elaborou instrução dos autos, a qual reproduzo abaixo, com os ajustes de forma pertinentes[footnoteRef:3]: [3:  Peças 36-38.] 
" (...) 
HISTÓRICO
2.  Os recursos para a execução do convênio foram orçados no valor total de R$ 1.104.874,00, sendo R$ 104.874,00 de contrapartida municipal e R$ 1.000.000,00 oriundos do Ministério da Defesa, liberados mediante as ordens bancárias abaixo discriminadas:
	OB
	Valor (R$) 
	Data
	Localização

	2015OB800220
	500.000,00
	15/12/2015
	peça 2, p. 33

	2016OB800151
	500.000,00
	26/7/2016
	peça 3, p. 24

3.  O ajuste vigeu no período de 29/11/2013 a 30/6/2017, em razão das prorrogações ex offício publicadas no DOU de 17/3/2015 (peça 2, p. 13) , de 21/7/2015 (peça 2, p. 24) e de 14/12/2016 (peça 3, p. 54) , com mais 60 dias para a apresentação da prestação de contas (peça 2, p. 4) .
4.  O convênio foi fiscalizado pelo concedente por meio de vistoria realizada em 2/10/2017, conforme laudo do DPCN datado de 23/10/2017 (peça 4, p. 46-53) .
5.  A prestação de contas foi inserida no Siconv e analisada por meio do parecer 78/SG/DPCN/Diaf/Coaf/MD de (peça 4, p. 44-45) .
6.  Para a execução do convênio o município de Presidente Figueiredo/AM realizou a licitação TP 4/2015, sagrando-se vencedora a sociedade empresária Conserge Construção e Serviços Gerais Ltda. (CNPJ 84.513.290/0001-67) , com a qual foi assinado o contrato 184/2015, no valor de R$ 1.042.502,08 (peça 2, p. 16-21) .
7.  A empresa emitiu os seguintes documentos fiscais e recebeu os pagamentos por meio de ordem bancária - transferência voluntária (OBTV) , conforme quadro abaixo:
	Documento
	Valor (R$) 
	Data da OBTV
	Valor (R$) 
	Localização

	NFS-e 000.503, de 27/7/2015
	286.208,20
	5/10/2015
4/1/2016
	67.757,00
187.254,51
	peça 2, p. 26 a 32

	NFS-e 000.612, de 15/4/2016
	82.333,13
	20/4/2016
	73.358,81
	 peça 2, p. 35 e 41

	NF-e 000.618, de 3/5/2016
	85.912,25
	11/5/2016
	76.547,82
	peça 2, p. 44 e 50

	NF-e 000.620, de 23/5/2016
	120.221,81
	9/6/2016
	107.117,63
	peça 2, p. 56; peça 3, p. 5

	NF-e 000.635, de 16/6/2016
	29.669,29
	22/6/2016
	26.435,34
	peça 3, p. 8 e 14

	NF-e 000.644, de 1/8/2016
	36.875,79
	10/8/2016
	32.450,71
	peça 3, p. 25 e 29

	NF-e 000.670, de 13/10/2016
	60.680,75
	28/10/2016
	54.066,55
	peça 3, p. 34 e 39

	NF-e 000.687, de 29/11/2016
	59.339,79
	7/12/2016
	52.871,76
	peça 3, p. 44 e 49

	NF-e 000.690, de 15/12/2016
	33.873,52
	16/12/2016
	30.181,31
	peça 3, p. 55; peça 4, p. 3

	TOTAL
	795.114,53
			
8.  O fundamento para a instauração da tomada de contas especial, conforme apontado no laudo do DPCN datado de 23/10/2017 (peça 4, p. 46-53) foi a execução parcial do objeto conveniado correspondente a 48,15% dos serviços previstos no projeto básico e no contrato, que possuíam serventia (peça 4, p. 53) . 
9.  Por meio do ofício 22257/Coaf/Diaf/DPCN/SG-MD, de 31/10/2017 (peça 5, p. 19, 21-22) , o DPCN notificou o Sr. Neilson da Cruz Cavalcante requerendo a devolução da parcela não executada do objeto do convênio, conforme consta no parecer da prestação de contas 1227/SG/DPCN/Diaf/Coaf/MD, de 30/10/2017.
10.  Diante do não saneamento das irregularidades apontadas e da não devolução dos recursos, instaurou-se a tomada de contas especial. No relatório de tomada de contas especial 13/2018 (peça 5, p. 55-63) concluiu-se que o prejuízo importaria no valor original de R$ 265.330,56 dos recursos repassados, imputando-se a responsabilidade ao Sr. Neilson da Cruz Cavalcante (CPF XXX.921.482-XX) , prefeito do município de Presidente Figueiredo/AM na gestão 2013-2016.
11.  O relatório de auditoria 02/2018/Ciset, do Ministério da Defesa (peça 6, p. 1-3) também chegou às mesmas conclusões. Após serem emitidos o certificado de auditoria, o parecer do dirigente e o pronunciamento ministerial (peça 6, p. 4, 6 e 8) , o processo foi remetido a esse Tribunal.
12.  Na instrução à peça 8 foi proposta a citação do Sr. Neilson da Cruz Cavalcante (CPF XXX.921.482-XX) , prefeito do Município de Presidente Figueiredo/AM na gestão 2013-2016, solidariamente com a sociedade Conserge Construção e Serviços Gerais Ltda. (CNPJ 84.513.290/0001-67) , para que, no prazo de quinze dias, apresentassem alegações de defesa e/ou recolhessem aos cofres do Tesouro Nacional o débito apurado em razão de irregularidades na execução do convênio 574/PCN/2013. 
12.1.  A Conserge Construção e Serviços Gerais Ltda. (CNPJ: 84.513.290/0001-67) foi compelida a apresentar alegações de defesa em relação à seguinte irregularidade e conduta:
a) Irregularidade: recebimento indevido pela sociedade empresária Conserge Construção e Serviços Gerais Ltda. (CNPJ 84.513.290/0001-67) da quantia de R$ 293.181,94, sendo R$ 254.512,11 oriundos de recursos federais, considerando que no relatório de vistoria realizada em 2/10/2017, conforme laudo datado de 23/10/2017 (peça 4, p. 46-53) , o Departamento do Programa Calha Norte (DPCN) concluiu que a execução do convênio 574/2013 atingiu o percentual de 48,15% correspondente a R$ 501.931,59, ao passo que à empresa foi pago o montante de R$ 795.114,53; 
b) Conduta: receber, indevidamente, a quantia de R$ 293.181,94, sendo R$ 254.512,11 oriundos de recursos federais, considerando que no relatório de vistoria realizada em 2/10/2017, conforme laudo datado de 23/10/2017 (peça 4, p. 46-53) , o Departamento do Programa Calha Norte (DPCN) concluiu que a execução do convênio 574/2013 atingiu o percentual de 48,15%, equivalente a R$ 501.931,59, ao passo que à empresa foi pago o montante de R$ 795.114,53;
12.2.  O Sr. Neilson da Cruz Cavalcante (CPF: XXX.921.482-XX) foi compelido a apresentar alegações de defesa em relação à seguinte irregularidade e conduta:
a) Irregularidade: pagamento indevido à sociedade empresária Conserge Construção e Serviços Gerais Ltda. (CNPJ 84.513.290/0001-67) da quantia de R$ 293.181,94, sendo R$ 254.512,11 oriundos de recursos federais, considerando que no relatório de vistoria realizada em 2/10/2017, conforme laudo datado de 23/10/2017 (peça 4, p. 46-53) , o Departamento do Programa Calha Norte (DPCN) concluiu que a execução do convênio 574/2013 atingiu o percentual de 48,15% correspondente a R$ 501.931,59, ao passo que à empresa foi pago o montante de R$ 795.114,53;
b) Conduta: autorizar, indevidamente, o pagamento da quantia de R$ 293.181,94, sendo R$ 254.512,11 oriundos de recursos federais, à sociedade empresária Conserge Construção e Serviços Gerais Ltda. (CNPJ 84.513.290/0001-67) , considerando que no relatório de vistoria realizada em 2/10/2017, conforme laudo datado de 23/10/2017 (peça 4, p. 46-53) , o Departamento do Programa Calha Norte (DPCN) concluiu que a execução do convênio 574/2013 atingiu o percentual de 48,15%, equivalente a R$ 501.931,59, ao passo que à empresa foi pago o montante de R$ 795.114,53.
13.  A proposta contou com a anuência do Secretário (peça 10) , sendo efetivada por meio das seguintes comunicações processuais:
I - Responsável: Conserge Construção e Serviços Gerais Ltda. (CNPJ: 84.513.290/0001-67) 
	Ofício Secex-TCE
	Endereço
	Recebimento
	Defesa

	3545/2018, de 12/12/2018
 (peça 11) 
	Rua José Maria Lopo, 134 - Qd. 1, Pq. Shangrila - Parque Dez - CEP 69.054-000 - Manaus - AM
	Mudou-se (peça 13) 
	
	4492/2019, de 24/6/2019
 (peça 25) 
	Paulo Roberto da Silva Coimbra, representante legal da Conserge Construção e Serviços Gerais Ltda. (CNPJ: 84.513.290/0001-67) Conjunto Anavilhanas, 5 - Flores - CEP 69.058-000 - Manaus - AM
	Retornou: não existe o número (peça 30) 
	
	4493/2019, de 24/6/2019
 (peça 26) 
	Paulo Roberto da Silva Coimbra, representante legal da Conserge Construção e Serviços Gerais Ltda. (CNPJ: 84.513.290/0001-67) Rua 10, Cj Parque das Palmeiras Casa 05, QD 01 - Parque Dez de Novembro, CEP 69.055-000 - Manaus - AM
	23/7/2019 (peça 29) 
	
	4494/2019, de 24/6/2019
 (peça 27) 
	Paulo Roberto da Silva Coimbra, representante legal da Conserge Construção e Serviços Gerais Ltda. (CNPJ: 84.513.290/0001-67) , Av. do Expedicionário, 2113 - Ponta Negra, CEP 69.037-000 - Manaus - AM
	19/7/2019 (peça 28) 
	Peça 34

I - Responsável: Neilson da Cruz Cavalcante (CPF: XXX.921.482-XX) 
	Ofício Secex-TCE
	Endereço
	Recebimento
	Defesa

	3544/2018, de 12/12/2018 (peça 12) 
	Rua Rio Javari, 200 - Apt. 500 - N S das Graças - CEP 69.053-110 - Manaus - AM
	7/1/2019 (peça 14) 
	Peças 19-20

EXAME TÉCNICO
14.  Passa-se a seguir a descrever cada argumento apresentado nas alegações de defesa dos responsáveis seguida de suas respectivas análises:
Alegações de defesa do Sr. Neilson da Cruz Cavalcante (CPF: XXX.921.482-XX) 
Argumento
15.  De acordo com o relatório de visita emitido pelo Ministério da Defesa, os serviços supostamente 'não executados', que ensejaram a sugestão de glosa diziam respeito a três etapas da realização do projeto: drenagem profunda, drenagem superficial e pavimentação (peça 19, p. 4) .
I - Drenagem profunda
16.  Os serviços que compõe essa etapa são feitos de forma subterrânea, e é essencial que sua vistoria seja feita durante a execução, uma vez que, após a conclusão da obra, se toma mais difícil detectar e quantificar a realização dos serviços de forma precisa (peça 19, p. 7) .
16.1.  Considerando que a vistoria in loco que ensejou a glosa ocorreu em 2/10/2017, quando as etapas conclusivas já haviam sido finalizadas, tem-se que as informações obtidas com relação aos serviços de drenagem profunda acabaram não refletindo a realidade dos fatos (peça 19, p. 7) .
I.a - Do assentamento dos tubos de concreto
16.2.  Durante a primeira medição, ficou constatado o assentamento dos 300 metros de tubo de concreto, não restando nada mais a executar nas demais medições (peça 19, p. 8) .
16.3.  Ressalta que, tanto a planilha de medição, quanto o relatório fotográfico juntados nessa oportunidade foram remetidos ao Ministério da Defesa, à época, que emitiu o parecer técnico 95/SG/DPCN/DIEN/MD, do Departamento do Programa Calha Norte considerando comprovada a aplicação da primeira parcela do recurso recebido, permitindo a liberação da 2ª parcela. O referido parecer foi emitido em 6/7/2016, logo após a realização dos assentamentos em questão, não restando dúvidas de que o serviço foi plenamente executado, o que permitiu o andamento da obra (peça 19, p. 10) .
I.b - Da escavação mecânica de valas
16.4.  Na primeira medição ficou constatada a escavação mecânica dos 608,26 m³ contratados, não restando nada mais a executar nas demais medições (peça 19, p. 11) . É imperioso mencionar que a correta escavação do terreno é primordial para o assentamento dos tubos de concreto. Logo, se os tubos foram de fato assentados, como ficou comprovada, por óbvio, a escavação foi feita de forma eficaz (peça 19, p. 13) .
I.c - Da regularização e compactação manual do terreno
16.5.  A referida regularização também ocorreu em sua totalidade, conforme se observa da planilha da 1ª medição. Todos os serviços realizados na primeira medição foram devidamente atestados pelo Ministério da Defesa através do parecer técnico 95/SG/DPCN/DIEN/M9, que permitiu a liberação da segunda parcela (peça 19, p. 14) .
I.d - Do lastro de areia média
16.6.  O lastro de areia também foi finalizado na 1ª medição. Todos os serviços realizados na primeira medição foram devidamente atestados pelo Ministério da Defesa através do parecer técnico 95/SG/DPCN/DIEN/MD, que permitiu a liberação da segunda parcela (peça 19, p. 16) . 
I.e - Das caixas coletoras
16.7.  Foi contratada a compra de 14 unidades de caixa coletora com fundo e tampa de concreto e paredes em alvenaria. Todas as unidades contratadas foram devidamente adquiridas ainda na 1ª medição (peça 19, p. 16) .
I.f - Do reaterrro de vala/cava
16.8.  Foi contratado no volume de 377,72 m³ concluído na primeira medição (peça 19, p. 19) .
I.g - Remoção manual do entulho
16.9.  Foi contratado o volume de 230,54 m³ e também concluído na primeira medição (peça 19, p. 19-20) .
II - Drenagem superficial
17.  Por serem serviços anteriores a pavimentação, seria importante que a fiscalização ocorresse no decorrer da obra, considerando que, após a sua finalização, torna-se mais árduo detectar se tais serviços foram feitos em sua integralidade (peça 19, p. 23) .
II.a - Da demolição de concreto simples
17.1.  Não procede a conclusão de que não foram realizados, pois os serviços foram executados na segunda medição e terceira medições e concluídos na quarta medição (peça 19, p. 24) .
II.b - Meio fio de concreto pré-moldado.
17.2.  O órgão técnico alega que foram realizados apenas 3.102,05 m, sugerindo a devolução do valor de R$ 6.830,47. No entanto, o assentamento do meio-fio foi realizado durante a 2ª e 3ª medição, tendo sido concluída na 4ª medição (peça 19, p. 25) .
II.c - Sarjeta em concreto
17.3.   O órgão técnico alega que foram realizados apenas 3.061,60 m do serviço, sugerindo a devolução da quantia de R$ 7.857,97 (peça 19, p. 25) . O serviço não foi finalizado durante a gestão do defendente, parcialmente executado até a 9ª medição, quando deixou a prefeitura de Presidente Figueiredo (peça 19, p. 28) .
II.d - Calçamento em concreto
17.4.  O órgão técnico alega que foram realizados apenas 3.338,71 m² do serviço, sugerindo a devolução da quantia de R$ 10.396,43 (peça 19, p. 28) . Contudo na oportunidade da 6ª medição, a construção da calçada já havia sido plenamente concluída (peça 19, p. 29) .
II.e - Escavação mecânica de valas
17.5.  O órgão técnico alegou que foi executado apenas 362,64 m³ do serviço, sugerindo a devolução de R$ 236,089. Entretanto, foram executados 397,64m³ de valas na 6ª medição (peça 19, p. 31) .
II.f - Regularização e compactação de solo
17.6.  O órgão técnico alega que foram executados apenas 3.338,71 m² do serviço, sugerindo a devolução da quantia de R$ 694,16 (peça 19, p. 32) . Contudo, na 6ª medição a regularização e compactação do solo já havia sido plenamente concluída (peça 19, p. 33) .
II.g - Remoção manual de entulho
17.7.  O órgão técnico alega que apenas 435,45 m³ do serviço fora executado, sugerindo a devolução do valor de R$ 988,35. Entretanto, o referido serviço, na quantidade de 477,17 m³, foi concluído antes de 6ª medição (peça 19, p. 33) .
III - Pavimentação
18.  Algumas fases da etapa de pavimentação foram finalizadas pela gestão que o sucedeu. No entanto, todos os itens questionados pelo órgão técnico foram concluídos, ainda, durante seu mandato à frente da prefeitura de Presidente Figueiredo, antes da 9ª medição ocorrida no final do ano de 2016 (peça 19, p. 35) .
Alegações de defesa da Conserge Construção e Serviços Gerais Ltda. (CNPJ: 84.513.290/0001-67) 
Argumentos
19.  Resumidamente, apoiada na doutrina especializada a respeito do elemento culpa que distingue o ente privado do ente público, a defesa alega que a suposta culpa merece ser afastada de pronto, remanescendo a responsabilidade exclusivamente para o Município de Presidente Figueiredo/AM, pois derivada de um ato administrativo do poder público municipal que ordenou sua execução (peça 34, p. 7) . 
20.  Sobre a execução das obras, não concorda com o relatório do DPCN, ressalta que alguns serviços sofreram a ação do tempo, expostos a fenômenos naturais, e afirma que foram executados 75% do objeto licitado, conforme planilha e relatório fotográfico anexos e não 48,15%, apontados na tomada de contas especial (peça 34, p. 8) .
21.  O exame técnico realizado pelo Departamento do Projeto Calha Norte não apresenta os requisitos técnicos suficientes para determinar a existência da execução parcial de somente 48,15% da totalidade dos serviços, vez que o local periciado não apresenta condições mínimas para análise visual dos serviços de calçadas e meio fio, na medida em que grande parte desses serviços foram obstruídos e danificados (peça 34, p. 9) .
22.  A defendente salienta que requereu a rescisão amigável do contrato 184/2015, nos moldes do art. 79 da Lei Federal 8.666/93 c/c com a cláusula oitava do instrumento contratual, em razão de não ter recebido o pagamento integral das faturas pelos serviços executados de maio a dezembro de 2015, ocasionando atrasos superiores a 90 dias (peça 34, p. 14) .
23.  Para a execução do convênio o Município de Presidente Figueiredo/AM realizou a licitação TP 04/2015, sagrando-se vencedora a sociedade empresária Conserge Construção e Serviços Gerais Ltda. (CNPJ 84.513.290/0001-67) , com a qual foi assinado o Contrato 184/2015, no valor de R$ 1.042.502,08 (peça 2, p. 16-21) .
Análise das alegações de defesa do Sr. Neilson da Cruz Cavalcante (CPF: XXX.921.482-XX) da Conserge Construção e Serviços Gerais Ltda. (CNPJ: 84.513.290/0001-67) 
24.  Será realizada a análise conjunta das defesas apresentadas pelo Sr. Neilson da Cruz Cavalcante e pela Conserge Construção e Serviços Gerais Ltda., tendo em vista que respondem pelos mesmos fatos e seus argumentos convergem para o mesmo propósito: demonstrar os equívocos cometidos no Relatório de Vistoria realizada em 2/10/2017 do DPCN (peça 4, p. 46-53) . Além disso, os responsáveis foram citados solidariamente por um único débito, o Sr. Neilson por ter efetuado, ou autorizado, os pagamentos, e a empresa na condição de tê-los recebido indevidamente.
25.  As defesas alegam que o relatório do DPCN foi elaborado sem os cuidados técnicos exigidos, baseado em meras impressões visuais e/ou em época inoportuna que não mais permitia a correta verificação dos serviços executados (itens 16 e 19, retro) .  
26.  Com efeito, no Relatório de Vistoria realizada em 2/10/2017, conforme laudo datado de 23/10/2017 (peça 4, p. 46-53) , o DPCN concluiu que a execução do Convênio 574/2013 atingiu o percentual de 48,15%, possuindo serventia a parte executada, conforme quadro abaixo:
	Item
	Serviços
	Contratado (R$) 
	Executado (R$) 
	Percentual (%) 

	1.0
	Serviços preliminares
	74.399,46
	74.399,46
	100

	2.0
	Drenagem profunda
	217.836,41
	32.290,55
	14,82

	3.0
	Drenagem superficial
	349.315,09
	322.311,38
	92,27

	4.0
	Pavimentação
	249.476,49
	0,0
	0,0

		Total 
	891.027,45
	429.001,36
	48,15

		BDI de 17%
	151.474,66
	72.930,23
	17

		Total geral
	1.042.502,08
	501.931,59
	48,15

27.  Mais especificamente, o DPCN glosou os valores pagos relativos aos seguintes serviços não prestados ou executados em quantitativos inferiores ao contratado:
2.0 - Drenagem profunda
	Item
	Serviços
	Contratado
 (A) 
	Executado
 (B) 
	Não executado
 (C) = (A) - (B) 
	Preço unitário (R$) 
 (D) 
	Glosa (R$) 
 (D) X (C) 

	2.1
	Assentamento de tubos de concreto diâmetro = 800mm, simples ou armado, junta em argamassa 1:3 cimento: areia
	300,00 m
	36,18m
	263,82m
	648,03
	170.963,27

	2.2
	Escavação mecânica de valas em qualquer tipo de solo exceto rocha, prof. 0<H<4m
	608,26 m³
	146,71 m³
	461,55
	6,79
	3.133,92

	2.3
	Regularização e compactação manual de terreno com soquete (em fundo de vala) 
	360,00 m²
	86,83 m²
	273,17
	2,17
	592,78

	2.4
	Lastro de areia média (em fundo de vala) 
	18,00 m³
	4,34 m³
	13,66
	68,29
	932,84

	2.5
	Caixa coletora 1,20x1, 20x1,50m, com fundo e tampa de concreto e paredes em alvenaria
	14,00 unidades
	8,00 unidades
	6,00
	690,89
	4.145,34

	2.6
	Reaterro de vala/cava sem controle de compactação, utilizando retro-escavadeira e compactador vibratório com material reaproveitado
	377,72 m³
	91,11 m³
	286,61
	5,70
	1.633,68

	2.7
	Remoção manual de entulho (material excedente da escavação) 
	230,54 m³
	55,61 m³
	174,93
	23,69
	4.144,09

		TOTAL
					185.545,92

3.0 - Drenagem superficial
	Item
	Serviços
	Contratado
 (A) 
	Executado
 (B) 
	Não executado
 (C) = (A) - (B) 
	Preço unitário (R$) 
 (D) 
	Glosa (R$) 
 (D) X (C) 

	3.1
	Demolição de concreto simples
 (Pedaços de meio fio existentes que serão retirados) 
	79,82 m²
	0,00 m²
	79,82
	97,10
	7.750,52

	3.2
	Meio-fio (guia) de concreto pré-moldado, dimensões 12x15x30x100cm (face superior x face x inferior x altura x comprimento) , rejuntado com argamassa 1:4 cimento: areia, incluindo escavação e reaterro.
	3.326,00 m
	3.102,05 m
	223,95
	30,50
	6.830,47

	3.3
	Sarjeta em concreto, preparo manual, com seixo rolado, espessura = 8cm, largura = 40 cm.
	3.326,00 m
	3.061,60 m
	264,40
	29,72
	7.857,97

	3.4
	Execução de calçada em concreto 1:3:5 (fck=12MPA) preparo mecânico E=7cm.
	3.658,60 m²
	3.338,71 m²
	319,89
	32,50
	10.396,43

	3.5
	Carga mecanizada e remoção e entulho com transporte até 1 km
	79,82 m³
	79,82 m³
	0,00
	5,32
	0,00

	3.6
	Escavação mecânica de valas em qualquer tipo de solo exceto rocha, prof. 0<H<4m (Escavação para acerto de talude para implantação de calçada) 
	397,64 m³
	362,87 m³
	34,77
	6,79
	236,09

	3.7
	Regularização e compactação manual de terreno com soquete (fundo nivelado para calcadas) 
	3.658,60 m²
	3.338,71 m²
	319,89
	2,17
	694,16

	3.8
	Remoção manual de entulho (material de corte de taludes para confecção de calçadas) 
	477,17 m³
	435,45 m³
	41,72
	23,69
	988,35

		TOTAL
					34.753,99

4.0 - Pavimentação
	Item
	Serviços
	Contratado
 (A) 
	Executado
 (B) 
	Não executado
 (A) - (B) 
	Preço unitário (R$) 
 (D) 
	Glosa (R$) 
 (D) X (C) 

	4.1
	Escavação mecânica valas em qualquer tipo de solo exceto rocha, prof. 0<H<4m (escavação de material imprestável nos locais de recuperação de base) 
	762,02 m³
	0,00
	762,02 m³
	6,79
	5.174,12

	4.2
	Carga e descarga mecanizadas de entulho em caminhão basculante
	914,42 m³
	0,00
	914,42 m³
	0,74
	676,67

	4.3
	Transporte de entulho com caminhão basculante
	914,42 m³
	0,00
	914,42 m³
	3,45
	3.154,75

	4.4
	Regularização e compactação subleito até 20cm de espessura
	3.810,10 m²
	0,00
	3.810,10 m²
	1,20
	4.572,12

	4.5
	Base de solo estabilizado sem mistura, compactação 100% prof. normal, exclusive escavação, carga e transporte do solo
	762,02 m³
	0,00
	762,02 m³
	8,98
	6.842,94

		TOTAL
					20.420,60

28.   Realmente, no item 5.1 do laudo do DPCN registra-se que a vistoria foi executada em função dos meios disponíveis no Programa, sob a forma de inspeção visual do objeto. A análise se baseou nas impressões colhidas, pontualmente, e em um único dia de vistoria, (...) , inclusive não permitindo identificar possíveis vícios ocultos (peça 4, p. 46-47) .
29.  Importa observar que o DPCN considerou funcional a parcela executada, ou seja, em condições de uso as obras de drenagem profunda, mesmo executada com percentual baixo de apenas 14,82%. Normalmente, os serviços de drenagem profunda precedem às outras etapas e ficam ocultos ao final das obras e o percentual baixo normalmente compromete os serviços da drenagem superficial e da pavimentação.
30.  Nesse aspecto, entendemos que as alegações de defesa do ex-prefeito Neilson da Cruz Cavalcante e da Conserge Construção e Serviços Gerais Ltda. (itens 16 e 21, retro) devem ser parcialmente acolhidas, visto que em função das limitações apontadas no laudo do DPCN (item 24, retro) , seria difícil a constatação das obras executadas em relação aos serviços de drenagem profunda que normalmente depois de executados ficam encobertos por terra compactada dificultando a inspeção apenas visual. 
31.  Aqui excetuamos apenas à quantidade de caixas coletoras com fundo e tampa de concreto e paredes em alvenaria. O DPCN registrou que o projeto previa 14 caixas, foram executadas 11 novas caixas coletoras sem as tampas de concreto, glosadas 3 unidades e medido 8 unidades das mesmas (peça 4, p. 51) . De fato, as fotos constantes do relatório fotográfico do Município de Presidente Figueiredo/AM evidenciam a existência de 8 (oito) caixas coletoras, corroborando, assim, que 6 (seis) caixas não foram construídas (peça 4, p. 17, 23, 24, 25, 26, 33, 35) .
 32.  Assim, em relação aos serviços constantes do quadro do item 27 retro apenas a quantia de R$ 4.145,34 relativa a 6 (seis) caixas coletoras não localizadas pelo DPCN da etapa drenagem profunda deve compor o débito atribuível aos responsáveis, enquanto a parcela de R$ 181.400,58 equivalente aos demais serviços deve ser descontada do débito, por se constituírem de serviços tecnicamente de improvável medição apenas por meio de inspeção visual (item 30, retro) .
33.   Sobre a drenagem superficial, o método de aferição aplicado (inspeção visual do objeto) pelo DPCN é coerente com as características dos serviços executados, pois podem ser facilmente vistos sem o auxilio de equipamentos. Assim, em relação à drenagem superficial, os defendentes não demonstraram a execução de:
33.1.  264,40m de sarjeta em concreto para completar os 3.260,00m contratados, causando a glosa de R$ 7.857,97. As fotos constantes do relatório fotográfico do Município de Presidente Figueiredo/AM evidenciam a ausência de sarjetas, ou sarjetas danificadas, nas ruas das Cutias (peça 4, p. 16) , Jararaca, Igarapé Açu, das Araras (peça 4, p. 24-25, 27-34) . 
33.2.  223,50m de meios-fios em concreto pré-moldado para completar os 3.326,00m contratados, causando a glosa de R$ 6.830,47. As fotos constantes do relatório fotográfico do Município de Presidente Figueiredo/AM evidenciam meios-fios danificados nas ruas das Cutias, Jararaca, Igarapé Açu, das Araras (peça 4, p. 19, 24-25, 32-34) . 
33.3.  319,89m de calçadas em concreto para completar os 3.658,60 m² contratados, causando a glosa de R$ 10.396,43. As fotos constantes do relatório fotográfico do Município de Presidente Figueiredo/AM evidenciam ausência de calçadas nas ruas das Cutias, Jararaca (peça 4, p. 21-22) , Igarapé Açu (peça 4, p. 25) , das Araras (peça 4, p. 32-34) , Tatu Canastra (peça 24, p. 35) .
34.  Enfim, as alegações de defesa dos responsáveis não foram suficientes para desqualificar as glosas no valor de R$ 34.753,99, tendo em vista que os responsáveis se limitaram a contradizer o laudo do DPCN sem, contudo, apresentarem documentos comprobatórios suficientes para descaracterizarem as glosas sugeridas pelo concedente em relação aos serviços previstos na etapa 'drenagem superficial'. As provas documentais, a exemplo da planilha de medição acostada à peça 34, p. 19-21, não refutam as constatações dos serviços glosados pelo DPCN, que se basearam e aferições visuais, conforme comentado nos itens 31 a 33.3, retro. Essa planilha não se constitui em fato novo, visto que há cópia da mesma na peça 2, p. 37, inserida nos autos pelo instaurador da TCE, no caso, o próprio DPCN, tendo, portanto, conhecimento. 
34.1.  Quanto à ação do tempo que, segundo a defesa, poderia ter impactado nas constatações da fiscalização do DPCN (item 20, retro) , o argumento não prospera. Isso porque, segundo nossa análise, a empresa foi responsabilizada por serviços medidos e não executados, ou executado em quantitativos menores que os medidos, portanto, advindo de constatações que não sofrem a influência do tempo. De fato, o tempo, entre a provável data final de execução (dez/2016; último pagamento em 16/12/2016) e a da vistoria (2/10/2017, item 26, retro) , além de não ser longo, não poderia afetar as convicções dos engenheiros do DPCN de que a empresa mediu, por exemplo, 14 unidades de caixas coletoras, enquanto a fiscalização do DPCN localizou apenas 8 delas. Deve-se enfatizar que os quadros do item 27 desta instrução retratam serviços medidos pela empresa que não foram executados, ou executado a menor, segundo o relatório do DPCN.
35.  Com relação à pavimentação, a execução 0,00% encontrado pelo DPCN é a que se compatibiliza com a realidade fática à época. A Conserge Construção e Serviços Gerais Ltda. afirma que executou as obras até o percentual de 75% (item 18, retro) , enquanto o ex-prefeito Neilson da Cruz Cavalcante argumenta que apenas algumas fases da pavimentação foram finalizadas na gestão que o sucedeu (item 18, retro) .
36.  Contudo, as fotos do relatório fotográfico do Município de Presidente Figueiredo/AM (peça 4, p. 19-23, 27-35) mostram as ruas com a sub-base asfáltica deteriorada, convergindo com o relatório do DPCN (peça 4, p. 54-58) de que apenas houve a retirada da capa de asfalto antiga do pavimento na maioria dos trechos vistoriados (peça 4, p. 47) . 
37.  Portanto, a parcela de R$ 20.420,60 inerente aos serviços da etapa pavimentação, medidos e pagos à empresa Conserge Construção e Serviços Gerais Ltda., deve compor o débito atribuído aos responsáveis, pois ficou claro que a paralisação das obras nesse estágio comprometeu a estrutura asfáltica já existente prejudicando a trafegabilidade nessas ruas e, assim, configurando o desperdício do dinheiro público aplicado nessa etapa.
38.  Cabe observar que a gestão do Sr. Neilson da Cruz Cavalcante compreendeu o período de 1/1/2013 a 31/12/2016 ao passo que a vigência do Convênio 574/PCN/2013 2911/2013 a 30/6/2017 (item 3, retro) . Em 16/12/2016 foi paga a Nota Fiscal 690, última emitida pela empreiteira na gestão do ex-prefeito, restando a continuidade das obras para a administração seguinte.
39.  No entanto, as obras não tiveram continuidade na gestão 2017-2020, havendo a restituição do saldo de R$ 345.847,09 em 10/8/2017 (peça 4, p. 3 e 40) . O prefeito sucessor, Sr. Romeiro José Costeira de Mendonça, encaminhou ao DPCN o Ofício 001/2017 GBPMPF-PCN, de 3/3/2017 (peça 4, p. 15) informando-o da impossibilidade de aceitar as obras em razão de terem sido mal executadas e que empresa contratada somente aceitaria retomá-la com a celebração de termo aditivo contratual visando reequilibrar os preços do asfalto. 
40.  Entretanto, a discussão contratual entre a empreiteira e o Município de Presidente Figueiredo/AM não influencia na análise desta TCE, porquanto as irregularidades aqui tratadas dizem respeito a débito decorrente de serviços pagos e não prestados pela empresa Conserge Construção e Serviços Gerais Ltda. 
41.  Nesse cenário, as alegações de defesa dos responsáveis podem ser parcialmente acatadas para que o valor do débito seja reduzido do valor original de R$ 254.512,11 para R$ 49.650,81, sendo R$ 4.145,34 para a drenagem profunda (item 32, retro) , R$ 34.753,99 para a drenagem superficial (item 34, retro) e R$ 20.420,60 para a pavimentação, cuja data para cobrança de juros e correção monetária pode ocorrer a partir de 16/12/2016, por se tratar da data do último pagamento efetuado à empresa, conforme relação de pagamentos constante do item 7 desta instrução.
PRESCRIÇÃO DA PRETENSÃO PUNITIVA
42.  Vale ressaltar que a pretensão punitiva do TCU, conforme Acórdão 1441/2016-TCU-Plenário, que uniformizou a jurisprudência acerca dessa questão, subordina-se ao prazo geral de prescrição indicado no art. 205 do Código Civil, que é de 10 anos, contado da data de ocorrência da irregularidade sancionada, nos termos do art. 189 do Código Civil, sendo este prazo interrompido pelo ato que ordenar a citação, a audiência ou a oitiva do responsável. No caso em exame, ainda não ocorreu a prescrição, uma vez que as datas dos pagamentos indevidos ocorreram entre 5/10/2015 e 16/12/2016 (item 7, retro) e o ato de ordenação da citação ocorreu em 29/3/2019. 
Análise dos requisitos da boa-fé
43.  Conforme jurisprudência pacífica deste Tribunal (Acórdãos 203/2010 - Rel. Min. Augusto Sherman Cavalcanti, 276/2010 - Rel. Min. Subst. André de Carvalho, 1.223/2008 - Rel. Walmir Campelo, 1.322/2007- Rel. Min. Aroldo Cedraz, todos do Plenário) , a boa-fé dos gestores não se presume, sendo necessária a apresentação de um elemento fático capaz de demonstrá-la, pois se está diante de situações de irregularidade na administração de recursos públicos.
44.  Nesse contexto, após o exame de toda a documentação constante dos autos, não há como se vislumbrar a boa-fé nas condutas dos responsáveis, visto que praticaram irregularidades assumindo o risco de contribuir, direta ou indiretamente, para o não alcance do objeto previsto no Convênio 574/PCN/2013 (Siafi 791.087) , firmado entre o Ministério da Defesa e o Município de Presidente Figueiredo/AM, objetivando a pavimentação com drenagem, construção de calçada, meio-fio e sarjeta, em ruas do município (peça 1, p. 47-52; peça 2, p. 1-7) . Consequentemente, os responsáveis contribuíram para o dano irreversível ao erário, ao efetuar, ou autorizar, e receber, pagamentos por serviços não realizados ou executados em quantitativos menores que os efetivamente pagos. Ressalta-se que a análise da boa-fé relativa a pessoa jurídica de direito privado é realizada considerando as condutas de seus administradores, uma vez que os atos destes obrigam a pessoa jurídica, desde que exercidos nos limites dos poderes definidos no ato constitutivo do ente, nos termos do art. 47 do Código Civil (Acórdão 1723/2016-TCU-Plenário, Ministro-Relator Raimundo Carrero) .
CONCLUSÃO
45.  Ante a análise procedida na Seção 'Exame Técnico', o Sr. de Contas Especial instaurada pelo Departamento do Projeto Calha Norte (DPCN) , em desfavor do Sr. Neilson da Cruz Cavalcante (CPF XXX.921.482-XX) , prefeito do Município de Presidente Figueiredo/AM na gestão 2013-2016, e a empresa Conserge Construção e Serviços Gerais Ltda. (CNPJ 84.513.290/0001-67) apresentaram alegações de defesa suficientes para afastar parcialmente as irregularidades que maculam suas contas e, consequentemente, parte do débito a eles atribuído. Portanto, suas contas devem ser julgadas irregulares, condenando-se os responsáveis ao novo débito apurado, aplicando-lhes, individualmente, a multa prevista no art. 57 da Lei 8.443/1992.
PROPOSTA DE ENCAMINHAMENTO
46.  Diante do exposto, submetem-se os autos à consideração superior, propondo:
46.1.  Rejeitar parcialmente as alegações de defesa do Sr. Neilson da Cruz Cavalcante (CPF XXX.921.482-XX) , prefeito do município de Presidente Figueiredo/AM na gestão 2013-2016, e da empresa Conserge Construção e Serviços Gerais Ltda. (CNPJ 84.513.290/0001-67) .
46.2.  Com fundamento nos termos dos arts. 1º, I, 16, III, 'c', e 19, caput, da Lei 8.443/1992, e com arts. 1º, I, 209, III, 210 e 214, III, do RI/TCU, julgar irregulares as contas do Sr. Neilson da Cruz Cavalcante (CPF XXX.921.482-XX) , prefeito do município de Presidente Figueiredo/AM na gestão 2013-2016, e da empresa Conserge Construção e Serviços Gerais Ltda. (CNPJ 84.513.290/0001-67) , condenando-os ao pagamento da quantia abaixo especificada, com a fixação do prazo de 15 (quinze) dias para que comprovem perante este Tribunal, em respeito ao art. 214, III, 'a', do RI/TCU, o recolhimento da dívida aos cofres do Tesouro Nacional, atualizada monetariamente e acrescida de juros de mora calculados a partir da data discriminada, até a data do recolhimento, abatendo-se na oportunidade a monta eventualmente ressarcida, conforme o disposto no enunciado da Súmula/TCU 128, na forma da legislação em vigor:
Débito:
	Data da ocorrência
	Valor original (R$) 
	Débito/crédito

	16/12/2016
	49.650,81
	Débito

46.3.  Aplicar, com fundamento no art. 57 da Lei 8.443/1992 c/c o art. 267 do RI/TCU, individualmente, multa ao Sr. Neilson da Cruz Cavalcante (CPF XXX.921.482-XX) e à empresa Conserge Construção e Serviços Gerais Ltda. (CNPJ 84.513.290/0001-67) , proporcionalmente ao débito a eles atribuídos, fixando o prazo de 15 (quinze) dias, a partir da notificação, para que, nos termos do art. 214, III, 'a', do RI/TCU, comprovem perante este Tribunal o recolhimento aos cofres do Tesouro Nacional do valor atualizado monetariamente desde a data do acórdão até a do efetivo recolhimento, se for pago após o vencimento, na forma da legislação em vigor; 
46.4.  Autorizar, desde logo, nos termos do art. 28, II, da Lei 8.443, de 1992, a cobrança judicial das dívidas, caso não atendidas às notificações. 
46.5.  Autorizar, desde logo, o pagamento das dívidas mencionadas nos subitens anteriores, caso solicitado, em até 36 parcelas mensais e consecutivas, nos termos do art. 26 da Lei 8.443, de 1992 c/c o art. 217 do RI/TCU, de 2011, fixando aos devedores o prazo de quinze dias, a contar do recebimento da notificação, para comprovarem perante o Tribunal o recolhimento da primeira parcela e de trinta dias, a contar da parcela anterior, para comprovarem o recolhimento das demais parcelas, devendo incidir sobre cada valor mensal, os encargos legais devidos (débito: juros de mora e atualização monetária; multa: atualização monetária) , na forma prevista na legislação em vigor. 
46.6.  Remeter cópia do acórdão que vier a ser prolatado pelo Tribunal ao Procurador-Chefe da Procuradoria da República no Estado do Amazonas/AM, nos termos do art. 209, § 7º, do RI/TCU, para ajuizamento das ações cabíveis, informando-lhes que o inteiro teor da deliberação pode ser consultado no endereço http://www.tcu.gov.br/acordaos. 
46.7.  Enviar cópia do Acórdão que vier a ser proferido ao Departamento do Programa Calha Norte e aos responsáveis, para ciência, informando que a presente deliberação, acompanhada do Relatório e do Voto que a fundamenta, está disponível para a consulta no endereço www.tcu.gov.br/acordaos, além de esclarecer que, caso requerido, o TCU poderá fornecer sem custos as correspondentes cópias, de forma impressa."
1. O MP/TCU, representado pelo procurador-geral Paulo Soares Bugarin, manifestou-se conforme a seguir[footnoteRef:4]: [4:  Peça 39.] 
" (...) 
4.  Muito embora o valor estimado do objeto executado tenha sido R$ 501.931,59, a prefeitura realizou desembolsos que perfazem R$ 795.114,53 em favor da empresa Conserge Construções e Serviços Gerais Ltda. ao longo da obra. O saldo de R$ 351.767,40 que remanesceu na conta específica do ajuste foi restituído aos cofres federais em 10/8/2017.
5.  Para calcular o débito existe neste processo, levou-se em conta a participação efetiva da União no ajuste (86,81%) e a diferença entre o montante pago à construtora e o valor aferido para os serviços efetivamente prestados, chegando-se ao total de R$ 254.512,11 (valor histórico) .
6.  Ingressos os autos nesta Corte, foi ordenada a citação solidária do Sr. Neilson da Cruz Cavalcante e da empresa Conserge Construção e Serviços Gerais Ltda. para recolher a dívida ou apresentar alegações de defesa. 
7.  Em seu arrazoado, o ex-prefeito questionou a precisão dos quantitativos levantados pelo controle interno em seu laudo de vistoria. A esse respeito, afirmou que os serviços de drenagem profunda (assentamento de 300m tubos de concreto, escavação de valas, regularização e compactação manual do terreno, lastro de areia média, caixas coletoras, reaterro de vala e remoção de entulho) teriam sido integralmente realizados, conforme consignado nas medições elaboradas pela empresa construtora. Da mesma forma, o agente argumentou que os demais serviços impugnados também teriam sido executados.
8.  Já a Conserge Construções e Serviços Gerais Ltda. suscitou preliminar de ilegitimidade passiva e, no mérito, defendeu ter efetuado volume de serviços compatível com os pagamentos por ela recebidos.
9.  Após examinar tais ponderações, a unidade instrutora sugeriu acatar parcialmente as alegações de defesa aduzidas pelos responsáveis, por considerar que 'seria difícil a constatação das obras executadas em relação aos serviços de drenagem profunda que normalmente depois de executados ficam encobertos por terra compactada dificultando a inspeção apenas visual'. 
10.  Em vista disso, propôs elidir o débito decorrente da não realização de parcela dos serviços de drenagem profunda, à exceção de R$ 4.145,34, referentes ao valor de seis caixas coletoras não construídas. Adicionalmente, sugeriu a manutenção da dívida advinda da inexecução de serviços de drenagem superficial (R$ 34.753,99) e pavimentação (R$ 20.420,60) . Ao final, alvitrou encaminhamento para julgar irregulares as contas do Sr. Neilson da Cruz Cavalcante e da empresa Conserge Construções e Serviços Gerais Ltda., condená-los solidariamente ao ressarcimento do débito e aplicar-lhes a multa prevista no art. 57 da Lei 8.443/1992.
11.  Escusando-me por divergir da análise empreendida pela Secex-TCE, reputo que o feito deve ter deslinde diverso.
12.  Inicialmente, considero relevante lembrar que o laudo de vistoria emitido pelo DPCN em 23/10/2017 é ato administrativo que goza de presunção de veracidade e legitimidade, a qual somente poderá ser desconstituída mediante a apresentação de provas que tenham o condão de refutar os achados descritos pelo controle interno. Após analisar detidamente os elementos de defesa trazidos ao feito pelos agentes arrolados nesta TCE, verifiquei a inexistência de documentos capazes de desconstituir as falhas descritas no aludido documento.
13.  Consoante constou do relatório de vistoria (peça 4, p. 46) , as glosas nos itens de drenagem profunda decorreram das seguintes constatações: i) emprego de tubulação de concreto com diâmetro inferior ao previsto no projeto; e ii) instalação de tubos de concreto em apenas 72,36m dos 300m contratados.
14.  Ao contrapor tais apontamentos, os responsáveis alegaram que todos os itens de drenagem profunda haviam sido realizados e aferidos no curso da primeira medição de serviços, fato que poderia ser constatado a partir da análise dos seguintes documentos: i) planilhas de medição produzidas pela própria empresa contratada; ii) algumas fotografias dos serviços prestados; iii) parecer que aprovou a liberação da transferência da segunda parcela de recursos.
15.  A meu ver, tais elementos probatórios são insuficientes para demonstrar a efetiva prestação dos serviços ora questionados.
16.  Como é de amplo conhecimento nesta Corte, as planilhas de medição de obras não se consubstanciam em documentos de elevada carga probatória, pois são frequentes os casos em que as informações nelas contidas não retratam a realidade, mas apenas buscam camuflar uma situação irregular em que pagamentos são realizados sem a devida contraprestação.
17.  Da mesma forma, é cediço o entendimento no âmbito deste TCU de que fotografias desacompanhadas de outras provas são insuficientes para comprovar a realização do objeto conveniado (Acórdão 6180/2019-TCU-Segunda Câmara, 4780/2011-2ª Câmara e 7200/2018-2ª Câmara) . Ainda que as fotos fossem admissíveis como prova de forma isolada, observo que em somente três dos retratos trazidos pelos agentes citados é possível ver a instalação da tubulação de concreto em um curto trecho situado nas ruas das Cutias e das Araras (peça 20, p. 15 e 20) . Por essa razão, julgo que esses documentos vão ao encontro da situação descrita no laudo do DPCN e não ilustram a plausibilidade da tese defendida pelos responsáveis.
18.  Igualmente, o parecer 84/SG/DPCN/Dieng/MD emitido pelo DPCN (peça 3, p. 17) não é evidência de que os serviços de drenagem profunda tenham sido prestados, uma vez que a análise da liberação da segunda parcela de recursos não contemplou vistoria in loco e se resumiu ao exame de fotografias e aspectos financeiros do convênio 574/PCN/2013.
19.  Em vista desses motivos, opino no sentido de que o débito originalmente computado deve ser mantido, haja vista os agentes não terem demonstrado a execução do objeto em nível compatível com o valor dos pagamentos feitos à empresa Conserge Construções e Serviços Gerais Ltda.
20.  Por fim, e renovando vênias à unidade instrutora, não perfilho o entendimento de que seria impossível ao controle interno quantificar a metragem de tubulação de concreto instalada em momento em que a obra já se encontrava encoberta, já que a existência dos tubos pode ser constatada a partir do exame das caixas coletoras (vide foto de peça 20, p. 20) . Foi por meio da inspeção das caixas coletoras que o controle interno também verificou que o diâmetro da tubulação instalada divergia daquele previsto em projeto, fato que sequer foi objeto de contestação nas alegações de defesa dos responsáveis.
21.  Ante o exposto, e por considerar que o Sr. Neilson da Cruz Cavalcante e a empresa Conserge Construções e Serviços Gerais Ltda. não lograram elidir as irregularidades que lhes foram atribuídas, este representante do Ministério Público de Contas manifesta-se a favor do julgamento irregular das contas dos responsáveis, da condenação solidária ao ressarcimento de R$ 254.512,11 (valor histórico) , atualizado monetariamente e acrescido de juros de mora, e a aplicação individual da multa prevista no art. 57 da Lei nº 8.443/92."
É o relatório.

8.1. Jeferson Anjos da Silva (9.794/OAB-AM) e outros, representando Conserge Construção e Serviços Gerais Ltda.
8.2. Bruno Vieira da Rocha Barbirato (6975/OAB-AM) e outros, representando Neilson da Cruz Cavalcante.

Subprocurador-Geral Paulo Soares Bugarin (manifestação oral).

TOMADA DE CONTAS ESPECIAL. MINISTÉRIO DA DEFESA. PROGRAMA CALHA NORTE. CONVÊNIO. CONSTRUÇÃO DE CALÇADAS, MEIOS-FIOS E SARJETAS. EXECUÇÃO PARCIAL DO PLANO DE TRABALHO. PAGAMENTOS SEM CONTRAPRESTAÇÃO. CITAÇÃO DO EX-PREFEITO (SIGNATÁRIO E GESTOR DO CONVÊNIO) E DA EMPRESA CONTRATADA. REJEIÇÃO DAS ALEGAÇÕES DE DEFESA. CONTAS IRREGULARES. DÉBITO. MULTA. COMUNICAÇÕES.

TOMADA DE CONTAS ESPECIAL (TCE)

Secretaria de Controle Externo de Tomada de Contas Especial (Secex-TCE).

Tratam os autos de processo de tomada de contas especial instaurada pelo Ministério da Defesa (MD) em desfavor do Sr. Neilson da Cruz Cavalcante, ex-prefeito do município de Presidente Figueiredo/AM (gestão 2013 a 2016) , em razão da não aprovação da prestação de contas, por impugnação parcial das despesas, relativa ao convênio 574/DEPCN/2013, Siconv 791087/2013, que teve por objeto a "pavimentação com drenagem e a construção de calçadas, meios-fios e sarjetas em ruas do município"[footnoteRef:2]. [2:  Peça 1, p. 47-52 e peça 2, p. 1-7.] 
1. Os recursos financeiros para a execução do ajuste foram fixados em R$ 1.104.874,00, sendo R$ 1.000.000,00 aportados pela União e R$ 104.874,00 relativos à contrapartida do município[footnoteRef:3]. A parte federal foi liberada em duas parcelas de R$ 500.000,00, creditadas na conta específica em 17/12/2015 e 28/7/2016[footnoteRef:4]. [3:  Peça 1, p. 51.]  [4:  Peça 2, p. 53 e peça 4, p. 40.] 
1. O ajuste teve vigência entre 29/11/2013 a 30/6/2017[footnoteRef:5]. O prazo de prestação de contas previsto era de 60 dias, contados do término da vigência ou da conclusão do objeto pactuado, o que ocorresse primeiro[footnoteRef:6]. [5:  Peça 2, p. 1 e 24, e peça 3, p. 54.]  [6:  Peça 2, p. 4.] 
1. Para a realização da obra, foi firmado contrato com a empresa Conserge Construção e Serviços Gerais Ltda., no valor de R$ 1.042.502,08[footnoteRef:7], no âmbito do qual foram pagos R$ 795.114,53[footnoteRef:8]. [7:  Contrato 184/2015 (peça 2, p. 16-21) .]  [8:  Parecer 1227/SG/DPCN/Diaf/Coaf/MD (peça 5, p. 12-13) .] 
1. De acordo com o laudo de 23/10/2017[footnoteRef:9], resultante da vistoria in loco realizada em 2/10/2017, foram executados 48,15% dos serviços previstos no projeto básico e no contrato; a parcela executada tinha serventia[footnoteRef:10]. [9:  Peça 4, p. 46-53.]  [10:  Vide laudo de vistoria Divisão de Engenharia do Departamento do Programa Calha Norte (peça 4, p. 46-53) .] 
1. O detalhamento do valor dos serviços contratados e realizados, conforme o referido laudo, pode ser assim sintetizado:
	Serviço
	Serviços contratados (R$) 
	Serviços medidos na vistoria in loco (R$) 

	Serviços preliminares
	74.399,46
	74.399,46

	Drenagem profunda
	217.836,37
	32.290,55

	Drenagem superficial (sarjeta e meio-fio) 
	349.315,09
	322.311,38

	Pavimentação
	249.476,50
	0,00

	BDI
	151.474,66
	72.930,23

	Total
	1.042.502,08 
	501.931,62

1. O parecer da Divisão de Execução Orçamentária e Análise Financeira do MD apontou que a parcela não executada da obra representava R$ 293.182,94[footnoteRef:11]. Tendo em vista que a parcela da União pactuada no termo do convênio equivalia a 90,5% do valor total da avença, o concedente concluiu que deveriam ser impugnados gastos realizados com recursos federais no montante de R$ 265.330,56. [11:  Parecer 1227/SG/DPCN/Diaf/Coaf/MD (peça 5, p. 12-13) .] 
1. Segundo o concedente, o prefeito sucessor, Sr. Romeiro José Costeira de Mendonça, comprovou a adoção de medidas com vistas a resguardar o erário[footnoteRef:12]. [12:  Parecer 85/SG/DPCN/Diaf/Coaf/MD (peça 5, p. 47) .] 
1. Desse modo, o tomador de contas concluiu pela ocorrência de dano ao erário na quantia acima informada, atribuindo a responsabilidade ao ex-prefeito Neilson da Cruz Cavalcante, em cujo mandato ocorreu a execução da totalidade das despesas impugnadas[footnoteRef:13]. [13:  Relatório de tomada de contas especial 13/2018 (peça 5, p. 55-63) .] 
1. O órgão de controle interno corroborou o entendimento do tomador de contas especial[footnoteRef:14]. [14:  Peça 6, p. 1-8.] 
II
1. No âmbito do Tribunal, a Secretaria de Controle Externo de Tomada de Contas Especial (Secex-TCE) apontou que, conforme extratos bancários da conta específica, a contrapartida municipal foi depositada, em data anterior à do ingresso da primeira parcela de recursos federais, tendo sido totalmente aplicada na execução dos serviços contratados[footnoteRef:15]. Desse modo, concluiu que a participação federal, de R$ 690.240,53, representou 86,81% do valor gasto (R$ 795.114,53) , de modo que o valor a ser restituído aos cofres federais correspondia a R$ 254.512,11[footnoteRef:16]. [15:  Peças 8, 13 e 15.]  [16:  Peça 8.] 
1. Levou em conta, ainda, o fato de a contratada ter recebido pagamentos por serviços não executados, o que demandaria sua responsabilização pelo dano ao erário solidariamente com o ex-prefeito.
1. Assim, a Secex-TCE realizou a citação do Sr. Neilson da Cruz Cavalcante e da Conserge Construção e Serviços Gerais Ltda.
1. Após analisar as alegações de defesa, a unidade instrutiva entendeu que procediam parcialmente os argumentos aduzidos[footnoteRef:17]. [17:  Peça 4.] 
1. Considerou pertinente o argumento da dificuldade da medição das obras de drenagem profunda e reputou que restava pendente, apenas, a comprovação da instalação de 8 das 14 caixas coletoras previstas.
1. De outra parte, a unidade instrutiva demonstrou que não foram apresentados argumentos suficientes para evidenciar a compatibilidade entre os pagamentos realizados e a execução dos serviços de drenagem superficial e de pavimentação.
1. Sobre a drenagem superficial, esclarece que, ao contrário do que argumentaram os responsáveis, o método de aferição visual utilizado pela equipe de vistoria era coerente com as características dos serviços executados: colocação de sarjetas, meios-fios e construção de calçadas em concreto. Acrescentou que os responsáveis se limitaram a contradizer o laudo do DPCN, apresentando provas documentais que já constavam dos autos e que não refutavam as irregularidades apontadas.
1. Quanto à alegação de que a ação do tempo poderia ter impactado nas constatações da fiscalização do DPCN, assinalou que as irregularidades tratadas nos autos envolvem serviços medidos e não executados, ou executados em quantitativos menores que os medidos, e não serviços que pudessem ter sido deteriorados posteriormente à execução.
1. Com relação à execução do serviço de pavimentação, a qual os responsáveis afirmaram ter sido compatível com os pagamentos realizados, observou a unidade instrutiva que as fotos do relatório fotográfico mostravam as ruas com a sub-base asfáltica deteriorada[footnoteRef:18], corroborando-se o que constou do laudo de vistoria do DPCN[footnoteRef:19]: na maioria dos trechos vistoriados, foi realizada apenas a retirada da capa de asfalto antiga do pavimento. [18:  Peça 4, p. 19-23, 27-35.]  [19:  Peça 4, p. 47 e 54-58.] 
1. Desse modo, propôs rejeitar parcialmente as alegações de defesa apresentadas pelos responsáveis, julgando irregulares suas contas, com imputação de débito, ajustado pela exclusão de parte dos valores referentes à drenagem profunda, e de multa do art. 57 da Lei 8.443/1992[footnoteRef:20]. [20:  Peça 36.] 
III
1. O MP/TCU, representado pelo subprocurador-geral Paulo Soares Bugarin, divergiu da proposta da unidade instrutiva[footnoteRef:21], por considerar que o débito por ela originalmente apurado na instrução preliminar e informado nas citações deveria ser mantido. [21:  Peça 39.] 
1. Ressaltou que, consoante o relatório de vistoria, as glosas na drenagem profunda decorreram do emprego de tubulação de concreto com diâmetro inferior ao previsto no projeto e da instalação de tubos de concreto em apenas 72,36m dos 300m contratados[footnoteRef:22]. [22:  Peça 4, p. 46.] 
1. Nesse sentido, considerou insuficientes os argumentos dos responsáveis, que afirmam que todos os itens de drenagem profunda haviam sido realizados e aferidos antes da primeira medição de serviços.
1. O MP/TCU assinalou que as planilhas de medição, produzidas pela própria empresa contratada, não possuem carga probatória suficiente para comprovar a execução dos serviços impugnados. Ademais, ressaltou que, além da quantidade reduzida de fotos apresentadas, esta Corte considera que tais documentos, desacompanhados de outros elementos de prova, são insuficientes para comprovar a execução do objeto. Por fim, quanto ao parecer emitido pelo DPCN em 6/7/1016, o qual, de acordo com os responsáveis, teria permitido a liberação da segunda parcela dos recursos federais[footnoteRef:23], destacou que não se trata de evidência de que os serviços de drenagem profunda tenham sido prestados, uma vez que constou, expressamente, do referido documento que não havia sido, até aquele momento, realizada vistoria in loco, e que o exame havia se resumido à análise de fotografias e de aspectos financeiros do convênio. [23:  Peça 3, p. 20.] 
1. Ademais, no que tange ao argumento de que não seria possível quantificar a metragem de tubulação de concreto encoberta, assinalou o MP/TCU que foi por intermédio da inspeção das caixas coletoras que o concedente verificou que o diâmetro da tubulação instalada divergia daquele previsto em projeto. Acrescentou que é possível a verificação da existência dos tubos a partir do exame das caixas coletoras nas fotos constantes dos autos[footnoteRef:24]. [24:  Menciona, como exemplo, as fotos à peça 20, p. 20.] 
1. Desse modo, concluiu que os responsáveis não lograram elidir as irregularidades que lhes foram atribuídas, manifestando-se pelo julgamento pela irregularidade de suas contas, com a condenação solidária ao ressarcimento do dano no valor de R$ 254.512,11, conforme cálculo que fundamentou a citação realizada, e a aplicação individual da multa prevista no art. 57 da Lei 8.443/1992.
IV
1. Observo que, essencialmente, a divergência entre a unidade instrutiva e o MP/TCU refere-se ao acatamento parcial dos argumentos dos responsáveis acerca da inexecução parcial dos serviços de drenagem profunda.
1. Nesse caso, cabe razão ao Parquet especializado, ao se manifestar no sentido de que devem ser rejeitadas as alegações de defesa também quanto a esse ponto.
1. Os responsáveis não lograram demonstrar que o MD falhou na realização da vistoria in loco e na elaboração do laudo. Os apontamentos constantes do referido documento basearam-se em elementos objetivos e suficientes para chegar-se à conclusão de inexecução parcial dos serviços de drenagem profunda e superficial e inexecução total do serviço de pavimentação.
1. Desse modo, acolho a manifestação do Parquet especializado e rejeito as alegações de defesa apresentadas pelos responsáveis, julgando irregulares as contas do ex-prefeito, para condená-lo, solidariamente com a contratada, ao pagamento do débito no valor histórico de R$ 254.512,11.
1. Por fim, considerando os critérios fixados no Acórdão 1441/2016-TCU-Plenário, não ocorreu a prescrição da pretensão punitiva no presente caso. Dessa forma, cabe a aplicação da multa prevista no art. 57 da Lei 8.443/1992, em valor proporcional ao dano.
***
Ante o exposto, manifesto-me pela aprovação do acórdão que ora submeto à apreciação desse Colegiado.
TCU, Sala das Sessões Ministro Luciano Brandão Alves de Souza, em tagDataSessao.
Weder de Oliveira
Relator